【裁判字號】    98,交聲,1719
【裁判日期】    980720
【裁判案由】    交管條例聲異
【裁判全文】
臺灣板橋地方法院交通事件裁定        98年度交聲字第1719號
原處分機關  交通部公路總局臺北區監理所蘆洲監理站
異  議  人  甲○○
即受處分人
上列受處分人因違反道路交通管理處罰條例案件，對於交通部公
路總局臺北區監理所蘆洲監理站中華民國98年6 月25日所為之北
監蘆字第裁46－C00000000 號處分（原舉發通知單號：北縣警交
大字第C00000000 號），聲明異議，本院裁定如下：
    主  文
原處分撤銷。
    理  由
一、原處分以：異議人即受處分人甲○○於民國（下同）98年6
    月25日0 時55分許，騎乘車號：BNH－987號普通重型機車，
    行經臺北縣蘆洲市○○○○○路口，經在場執勤之臺北縣政
    府警察局蘆洲分局三民派出所員警實施呼氣酒精濃度檢測結
    果，測得其呼氣酒精濃度為每公升0.49毫克（0.49MG/L），
    因此查悉異議人有「汽車駕駛人，駕駛汽車經測試檢定酒精
    濃度超過規定標準（0.4-0.55）」之事實，為警依道路交通
    管理處罰條例第35條第1 項第1 款規定，同日填製臺北縣政
    府警察局北縣警交大字第C00000000 號舉發違反道路交通管
    理事件通知單（下稱舉發單）當場舉發。前開交通違規案，
    經移送原處分機關交通部公路總局臺北區監理所蘆洲監理站
    ，原處分機關於98年6 月25日作成北監蘆字第裁46－C00000
    000 號裁決書，裁處異議人罰鍰新臺幣（下同）3 萬元，吊
    扣駕駛執照12個月，並施以道路交通安全講習；又裁處吊扣
    駕駛執照部分，因異議人未考領有普通重型機車駕駛執照，
    依交通部94年9 月15日交路字第0940051433號函釋意旨，應
    吊扣受處分人考領持有之汽車（普通大貨車）駕駛執照【本
    院按: 參原處分機關違反道路交通管理事件不服裁決聲明異
    議案件移送書，意見二所載）。
二、異議人聲明不服意旨則稱：伊於98年6 月25日上午1 時左右
    因騎車酒駕，經警攔檢，已繳罰鍰3 萬元，伊知道錯了，希
    望不要吊扣伊汽車駕駛執照等語。
三、經查：
(一)、按汽車駕駛人飲用酒類或其他類似物後其吐氣所含酒精濃度
    超過每公升0.25毫克或血液中酒精濃度超過百分之0.05以上
    者，不得開車，道路交通安全規則第114 條第2 款定有明文
    ；又汽車駕駛人，駕駛汽車經測試檢定有酒精濃度超過規定
    之情形者，處1 萬5 千元以上6 萬元以下罰鍰，並當場移置
    保管其車輛及吊扣其駕駛執照1 年，且對汽車駕駛人應施以
    道路交通安全講習，道路交通管理處罰條例第35條第1 項第
    1 款、第24條第1 項第2 款亦均有明定。
(二)、查本件異議人於旨開時、地，有因酒後駕乘機車在道路上行
    駛之行為，為警攔停稽查並施以呼氣酒精濃度檢測結果，測
    得其呼氣酒精濃度為每公升0.49毫克（即0.49MG/L），因此
    查悉其「汽車駕駛人，駕駛汽車經測試檢定酒精濃度超過規
    定標準（0.4-0.55）」之違規，員警依法填單當場舉發等情
    節，此據異議人所是認（參本院卷附98年6 月25日聲明異議
    狀）。嗣異議人如上酒後駕車之行為【本院按：同一行為，
    並未經警移請該管檢察官偵查處理之刑事案件程序，而僅係
    依行政裁罰程序辦理，有本院98年7 月3 日查得異議人之前
    案紀錄表1 件在卷足考，附此敘明】，經原處分機關作成98
    年6 月25日北監蘆字第裁46－C00000000 號之處分，裁決異
    議人罰鍰3 萬元，吊扣駕駛執照12個月，並施以道路交通安
    全講習，同日由異議人在場簽名收受等情節，亦有該裁決書
    及送達證書各1 件附卷可憑。且參諸異議人就如上酒後駕車
    之違規所為聲明異議內容，僅在請求本院撤銷原處分有關吊
    扣其汽車駕駛執照一節，足認異議人確有旨開汽車駕駛人酒
    精濃度超過規定標準（0.4-0.55）而駕車之行為，其違規事
    證至臻明確，堪信為真實。
(三)、惟按關於吊扣、吊銷駕駛執照處分執行方式，應依據道路交
    通管理處罰條例第68條規定辦理；又上揭條文，前於94年12
    月14日修正，95年2 月27日經行政院以院臺交字第09500828
    98號令發布，定自95年3 月1 日施行。依94年12月14日修正
    前之道路交通管理處罰條例第68條為：「汽車駕駛人因違反
    本條例及道路交通安全規則之規定，受吊扣或吊銷駕駛執照
    處分時，吊扣或吊銷其持有各級車類之駕駛執照。」；修正
    後規定則係：「汽車駕駛人，因違反本條例及道路交通安全
    規則之規定，受吊銷駕駛執照處分時，吊銷其持有各級車類
    之駕駛執照。」。經比較修正前、後之規定，修正後已刪除
    「吊扣或」文字，因此，修正後即現行道路交通管理處罰條
    例第68條，並無規定吊扣駕駛執照處分效力與執行方式，僅
    規範有「吊銷駕駛執照」處分之效力與執行。是查，本件異
    議人有旨開酒後駕車之違規，其行為時係在道路交通管理處
    罰條例第68條修正發布施行後之98年6 月25日，該條文明定
    受「吊銷駕駛執照處分」時，始得就異議人持有各級車類之
    駕駛執照裁處吊銷並執行，則異議人於依法應受「吊扣駕駛
    執照處分」之情形，即不得對其持有各級車類之駕駛執照裁
    決吊扣並予執行。
(四)、再者，徵諸道路交通管理處罰條例第68條之修正過程與修正
    條文，立法委員係認為原條文「汽車駕駛人，因違反本條例
    及道路交通安全規則之規定，受吊扣或吊銷駕駛執照處分時
    ，受吊扣或吊銷其持有各級車類之駕駛執照」，將違法或違
    規駕駛人所持有各級車類之駕駛執照一併吊銷或吊扣，失之
    過酷，對於人民工作與生活影響過鉅，有違比例原則，經與
    交通部協商後，乃將其中「受吊扣處分者，吊扣其持有各級
    車類之駕駛執照」部分之規定刪除（參本院卷附立法院公報
    第94卷第70期，院會紀錄，第135 頁至第138 頁【列印本】
    ）。故駕駛人違反道路交通管理處罰條例第35條第1 項第1
    款規定致受有吊扣駕駛執照處分時，依修正後同法第68條規
    定暨其修法意旨，僅得吊扣其違規或違法當時駕駛車類之駕
    駛執照，否則將造成同一違規或違法行為，因受吊扣駕駛執
    照處分之人持有駕駛執照種類之不同，而異其處分執行結果
    。況且，酒醉駕車行為係製造法所不容許之風險，以風險製
    造之立場觀察，雖不因駕駛車輛種類不同而有所差別，但從
    風險實現觀點而言，酒醉駕駛車類之不同，其對於交通安全
    衍生之實害結果亦有差異，如駕駛人駕駛某一級之車類違反
    道路交通管理處罰條例規定時，不論其所造成之實害結果，
    一律吊扣駕駛人所持有之各類駕駛執照，亦有違相同事件相
    同處理，不同事件不同處理之平等原則（臺灣高等法院暨所
    屬法院97年法律座談會刑事類提案第40號討論暨審查意見參
    照）。準此，前揭條文明定吊銷駕照處分效力與執行方式，
    並未規定吊扣駕照之執行，則交通監理機關對於受處分人因
    有違反道路交通管理處罰條例之情形，應受吊扣駕駛執照處
    分時，僅吊扣受處分人違規或違法當時所駕駛車類之駕駛執
    照即為已足，不得再對受處分人吊扣其持有其他各類車輛之
    駕駛執照。
(五)、另按，道路交通管理處罰條例第35條第1 項第1 款明定汽車
    駕駛人酒醉駕車之行為，處1 萬5 千元以上6 萬元以下罰鍰
    ，並吊扣駕駛執照1 年；又依同條例第68條規定，汽車駕駛
    人依法應受吊扣駕駛執照處分時，吊扣其酒醉駕駛車輛種類
    之同級駕駛執照。上揭規定，有關罰鍰部分，係對於過去行
    政法上義務違反行為而為之秩序罰；吊扣駕駛執照處分，則
    係為達成限制汽車駕駛人繼續駕駛同種類之機動車輛，並預
    防其酒後駕駛同種車輛造成危險之目的。至汽車駕駛人酒醉
    駕車，並應依前揭條例第24條第1 項第2 款施以道安講習，
    其目的係為達嚇阻酒後駕車之不法行為，以維護道路交通用
    路權人之生命、身體安全法益，並令受講習人清楚悉明道路
    交通相關法令規範且應予循據遵行之警示作用。是故，前揭
    規定之罰鍰、吊扣駕駛執照與道安講習等處分，三者規範立
    意仍有不同，且依其作用，係為過去違反義務行為處罰之典
    型秩序罰，暨預防將來再犯危險之限制行為之不利處分及警
    告處分。則汽車駕駛人因酒醉駕車行為，依法應受罰鍰、吊
    扣駕駛執照並施以道路安全講習，自屬可予各別裁處並執行
    之。
(六)、綜前所論，本件異議人有酒醉駕駛普通重機車之行為，其違
    規事證已臻明確，均詳如上說明；然而，異議人僅持有汽車
    （普通大貨車）駕駛執照，未領有普通重型機車駕駛執照，
    亦為原處分機關於本件聲明異議案移送書中敘明前情在卷可
    據。是以，異議人有首開酒後駕駛普通重型機車之行為時，
    其並無普通重型機車駕駛執照可供吊扣，依前揭規定與修法
    意旨，自不得再對異議人裁罰執行吊扣其持有之汽車（普通
    大貨車）駕駛執照。然而，原處分機關因異議人無普通重型
    機車駕照可供吊扣，逕予吊扣其持有之汽車駕駛執照，無異
    剝奪異議人駕駛汽車（普通大貨車）之權利，自足以影響異
    議人之生活。甚且，本件原處分係於98年6 月25日作成，依
    據現行道路交通管理處罰條例第68條規定，既已刪除得「吊
    扣持有各級車類之駕駛執照」之效力與執行方式，則首開原
    處分機關裁罰並執行吊扣異議人之汽車駕駛執照12個月，核
    與修正後即現行道路交通管理處罰條例第68條規定有所牴觸
    ，實已欠缺相關法令依據，有不依法令裁處執行吊扣駕駛執
    照處分之違誤；又此一違誤，對於異議人經准予駕駛普通大
    貨車行駛道路之權利具有重大不利益，自屬重大明顯之瑕疵
    。異議人雖未及陳明至此，惟原處分有關吊扣異議人持有之
    汽車駕駛執照12個月部分，既有前述重大明顯之違法，應由
    本院予以撤銷，另由原處分機關依法暨本裁定闡敘如上法律
    見解暨理由等意旨為適當之處理。
四、據上論結，應依道路交通案件處理辦法第20條，裁定如主文
    。
中    華    民    國    98    年    7     月    20    日
                        交通法庭法  官  黎錦福
上列正本證明與原本無異。
如不服本裁定，應於裁定送達後5 日內敘明抗告理由，向本院提
出抗告狀。
                                書記官  蔡麗春
中    華    民    國    98    年    7     月    20    日


司法院資訊處製作；財團法人民間司法改革基金會備份。
